【裁判字號】    97,台上,1055
【裁判日期】    970313
【裁判案由】    違反公職人員選舉罷免法
【裁判全文】
最高法院刑事判決            九十七年度台上字第一０五五號
上  訴  人  甲○○（原名楊桂萍）
            乙○○
上列上訴人等因違反公職人員選舉罷免法案件，不服台灣高等法
院中華民國九十六年八月二十八日第二審更審判決（九十六年度
重選上更(三)字第四號，起訴案號：台灣板橋地方法院檢察署九十
一年度選偵字第三八號），提起上訴，本院判決如下：
    主  文
原判決關於甲○○、乙○○部分均撤銷，發回台灣高等法院。
    理  由
原判決關於上訴人甲○○（原名楊桂萍）、乙○○部分，認定上
訴人等有如原判決事實欄所示之犯行，因而撤銷第一審各該部分
之科刑判決，改判仍論處甲○○、乙○○共同連續對於有投票權
之人，交付賄賂，而約其投票權為一定之行使罪刑（甲○○處有
期徒刑六月，減為有期徒刑三月，如易科罰金，以銀元三百元即
新台幣九百元折算一日；乙○○處有期徒刑四月，減為有期徒刑
二月，如易科罰金，以銀元三百元即新台幣九百元折算一日）；
固非無見。
惟查：（一）修正前公職人員選舉罷免法第九十八條第三項規定
：犯本章之罪或刑法分則第六章之妨害投票罪，宣告有期徒刑以
上之刑者，並宣告褫奪公權。因此，違反修正前公職人員選舉罷
免法第九十條之一第一項之罪，而受有期徒刑以上之刑之宣告者
，即應併宣告褫奪公權，方為適法。本件原判決認定上訴人等違
反公職人員選舉罷免法第九十條之一第一項規定，犯對於有投票
權之人，交付賄賂，而約其投票權為一定之行使罪，對上訴人等
均宣告有期徒刑之刑，竟未依（修正前）公職人員選舉罷免法第
九十八條第三項規定宣告褫奪公權，自有判決不適用法則之違法
。（二）判決所載之事實與理由，相互牴觸者，即屬判決理由矛
盾，依刑事訴訟法第三百七十九條第十四款之規定，其判決當然
為違背法令。原判決事實認定上訴人等先後將「組合禮盒」交付
予該選區內具有投票權之吳經有、何仙花、曾沈麗珠、劉古玉蘭
、羅廖桂菜、吳蕙美、李陳金鳳、許素芬、賴鐘月珠、陳義賢等
十人，而向該等具有投票權之人為賄選之行為（見原判決正本第
二頁）。惟理由說明本件因不能證明陳義賢為台北縣中和市甲○
○選區內具有選舉權（投票權）之選民，就該部分，尚不能證明
上訴人等有行賄陳義賢之事實等語（但漏未說明不另為無罪之諭
知；見原判決正本第二十頁）；其事實之認定與理由之說明相互
矛盾，判決自有違誤。（三）採為判決基礎之證據資料，必須經
過調查程序，以顯出於審判庭者，始與直接審理主義相符，否則
其踐行之訴訟程序，即有違背法令。而審判中之勘驗，係由法院
、審判長、受命法官以感官知覺，對犯罪相關之人、物、地等證
據，親自加以勘察、體驗其性質或狀態之調查證據方法，自應由
法院、審判長、受命法官為之。又勘驗時，因主觀判斷在所難免
，為杜勘驗過程之爭議，擔保勘驗結果之確實，使當事人、辯護
人於審判程序能適切行使其攻擊、防禦權，尤以在場權之保障，
更有其必要。故事實審法院行勘驗時，倘無法定例外情形，而未
依法通知當事人及辯護人，使其有到場之機會，所踐行之訴訟程
序自有瑕疵，應認屬違背法定程序取得之證據。原判決理由說明
：「原審（指第一審）將曾沈麗珠警詢錄音帶交由法官助理譯出
全文，結果為：曾沈麗珠部分：『警員問：那個小姐（乙○○）
拿給你時，有沒有告訴你，這是誰要送的？要拜託你支持誰？有
跟你說這些？劉古玉蘭（似為曾沈麗珠之誤載）答：她是有跟我
說甲○○啦，給他支持啦，以及劉古玉蘭（似為曾沈麗珠之誤載
）有說筆錄內容是實在』等節，亦有原審就渠等（指包括其他證
人吳經有、何仙花、羅廖桂菜、劉古玉蘭部分）警詢錄音帶翻譯
全文內容，交由法官助理譯出全文，此有該完整譯文在卷可按，
堪認上開證人之陳述確實」等語（見原判決正本第十頁）。似採
取第一審之法官助理勘驗證人警詢錄音帶譯文為不利上訴人等之
證據。惟依卷內資料，原審於民國九十六年八月十四日審理期日
，並未將該譯文向當事人提示、宣讀或告以要旨，致剝奪上訴人
等之訴訟防禦權，所為之訴訟程序已有瑕疵。且上開警詢錄音帶
譯本，既為第一審法官助理於審判外所製作（見訴字卷(二)第一０
一頁至第一三三頁），並非由法院審判長當庭所為之勘驗，且未
經法院通知上訴人等或辯護人到場，又未依刑事訴訟法第一百六
十五條之一第二項之規定，以適當之設備顯示以供當事人辨認，
是否具有證據能力？原判決遽採上開譯文為不利上訴人等之證據
，是否與證據法則相符？非無疑義。此經本院前次發回，已予指
明，原審未予補正，致瑕疵依然存在，自有違誤。應認原判決關
於甲○○、乙○○部分仍有撤銷發回更審之原因。另原判決敘明
不另為無罪諭知部分，檢察官起訴指與前揭撤銷部分有裁判上一
罪關係，基於審判不可分原則，應一併發回。又公職人員選舉罷
免法於九十六年十一月七日修正公布全文，並自公布日實施，案
既發回，應併注意及之。
據上論結，應依刑事訴訟法第三百九十七條、第四百零一條，判
決如主文。
中    華    民    國  九十七  年    三    月   十三   日
                      最高法院刑事第九庭
                          審判長法官  林  永  茂
                                法官  吳  昆  仁
                                法官  蘇  振  堂
                                法官  蕭  仰  歸
                                法官  何  菁  莪
      本件正本證明與原本無異
                                      書  記  官
中    華    民    國  九十七  年    三    月   十七   日
                                                      V


司法院資訊處製作；財團法人民間司法改革基金會備份。
